【裁判字號】    96,訴,478
【裁判日期】    970605
【裁判案由】    回復原狀等
【裁判全文】
臺灣嘉義地方法院民事判決               96年度訴字第478號
原      告  庚○○
            丁○○
            甲○○
            戊○○
共      同
訴訟代理人  己○○
被      告  嘉義市政府
法定代理人  丙○○
訴訟代理人  辛○○
上列當事人間回復原狀等事件，於民國97年5 月22日言詞辯論終
結，本院判決如下：
    主      文
被告應將坐落嘉義市○○○段０四六六之００四四地號土地上如
附圖A 、B 所示部分（面積各為零點零零四二公頃、零點零零三
七公頃）之鋼筋混凝土水溝拆除、填平後鋪上柏油，並將土地返
還原告庚○○、丁○○、甲○○。
被告應將坐落嘉義市○○○段０四六六之００八六地號土地上如
附圖C 所示部分（面積為零點零零一一公頃）之鋼筋混凝土水溝
拆除、填平後鋪上柏油，並將土地返還原告戊○○。
被告應給付原告庚○○新臺幣壹萬伍仟伍佰玖拾陸元，及自民國
九十六年八月一日起至清償日止，按週年利率百分之五計算之利
息；暨自民國九十六年八月一日起至交還第一項土地之日止，按
年給付原告庚○○新臺幣貳仟柒佰陸拾伍元，及自次年一月一日
起至清償日止，按週年利率百分之五計算之利息。
被告應給付原告丁○○新臺幣陸仟肆佰拾玖元，及自民國九十
六年八月一日起至清償日止，按週年利率百分之五計算之利息；
暨自民國九十六年八月一日起至交還第一項土地之日止，按年給
付原告丁○○新臺幣伍仟伍佰拾元，及自次年一月一日起至清
償日止，按週年利率百分之五計算之利息。
被告應給付原告甲○○新臺幣壹仟伍佰捌拾元，及自民國九十
六年八月一日起至清償日止，按週年利率百分之五計算之利息；
暨自民國九十六年八月一日起至交還第一項土地之日止，按年給
付原告甲○○新臺幣貳仟柒佰陸拾伍元，及自次年一月一日起至
清償日止，按週年利率百分之五計算之利息。
原告其餘之訴駁回。
訴訟費用由被告負擔。
本判決第三項於原告庚○○以新臺幣伍仟元供擔保後，得假執行
。
本判決第四項於原告丁○○以新臺幣貳仟元供擔保後，得假執行
。
本判決第五項於原告甲○○以新臺幣伍佰元供擔保後，得假執行
。
原告其餘假執行之聲請駁回。
    事實及理由
甲、原告主張：(一)坐落嘉義市○○○段0466之0044地號土地為原
    告庚○○、丁○○、甲○○共有，同段0466之0086地號土地
    為原告戊○○所有（下稱系爭土地）。於民國91年間，被告
    因擴建社區排水溝工程，竟未得原告戊○○之同意，擅自將
    原本位於嘉義市○○街193 之39至43號等建物後方之小排水
    溝擴建至原告戊○○所有之系爭0466之0086地號土地上，在
    前開土地北側挖掘新建大排水溝，並蓋上水溝蓋，致原告戊○○之所有土地遭無權占用而受有侵害；同樣地，被告亦未
    得原告庚○○、丁○○、甲○○同意，在同一工程中將原本
    位於鄰地房屋旁邊之未加蓋排水溝，擴建至原告庚○○、丁○○、甲○○所有之系爭0466之0044地號土地上，而在前開
    土地西側挖掘新建大排水溝，並蓋上水溝蓋，致使原告庚○○、丁○○、甲○○之所有土地亦遭無權占用而受有侵害，
    爰依物上請求權之法律關係，訴請被告應將系爭土地上之水
    溝回復原狀。(二)又系爭0466之0044地號土地曾於90年出租予
    訴外人乙○○使用，每月租金新臺幣（下同）1 萬元，後因
    被告在前開土地挖掘新建大排水溝，使承租人遂不再承租而
    終止租約，是被告無權占用前開土地，致使原告無法出租予
    他人，受有相當於無法收取租金之損害，爰依侵權行為之法
    律關係，訴請被告負損害賠償責任等語，並聲明：被告應將
    坐落嘉義市○○○段0466之0044地號土地上如嘉義市地政事
    務所96年10月1 日複丈成果圖（下稱附圖）A 所示部分（面
    積0.0042公頃）、B 所示部分（面積0.0037公頃），與同段
    0466之0086地號土地上，如同複丈成果圖C 所示部分（面積
    0.0011公頃）之鋼筋混凝土造水溝回復原狀，並填平泥土，
    鋪上柏油，將土地返還原告；被告應自91年起至交還土地之
    日止，按月賠償原告1 萬元，並自起訴狀繕本送達被告翌日
    起至清償日止，按週年利率百分之五計算之利息；願供擔保
    ，請准宣告假執行。
乙、被告則以：(一)系爭土地上之原有舊水溝係社區之營建商所施
    作，因地勢低窪，排水匯聚流向系爭0466之0086地號土地北
    側及0466之0044地號土地西側，後因該社區人口增加，原有
    之排水溝設施不敷排放，社區之里民及里長遂商請被告權責
    機關協助改善，被告基於多數人民之公眾利益，且考量得以
    改善社區環境及增進社區居民之生活品質，乃選擇最小侵害
    手段，將水渠必經路段之原有舊水溝整修拓寬，讓社區之排
    水設施順暢無礙，不僅造福社區人民，原告亦同受其利，是
    原告主張被告施作之排水溝已侵害其權益云云，然為考量多
    數居民之生活利益，不得已犧牲原告之權益，且該排水溝擴
    建期間，縱有侵害原告權益重大，原告並無立即向被告機關
    提出異議，而該排水溝設施完工迄今已使用5、6年，社區排
    水功能完善，生活環境提昇，此為社區居民所樂見，原告在
    生活上亦享受其便利性，惟今原告因與鄰居私人恩怨，反控
    訴被告無權占用，不啻推翻當初施作改善該區域排水設施之
    共識及美意。(二)又原告主張受有無法收取租金之損害，然查
    系爭0466之0044地號土地已劃分為都市○○道路，視市政府
    財庫能力將予以徵收，在未徵收期間因供民眾通行使用，依
    法可減免稅賦，而原告丁○○、甲○○雖為前開土地之共有
    人，惟其等在95年間始因買賣及贈與取得前開土地之所有權
    應有部分，則原告丁○○、甲○○請求自91年起之相當於租
    金之損害，顯屬無據等語，資為抗辯，爰聲明：原告之訴駁
    回。
丙、得心證之理由：
一、原告主張系爭0466之0044地號土地為原告庚○○、丁○○、
    甲○○共有，同段0466之0086地號土地為原告戊○○所有，
    被告於系爭0466之0044地號土地上，設置如附圖A 所示部分
    （面積0.0042公頃）及B 所示部分（面積0.0037公頃）之鋼
    筋混凝土造水溝，以及於系爭0466之0086地號土地上，設置
    如附圖C 所示部分（面積0.0011公頃）之鋼筋混凝土造水溝
    等情，為被告所不爭執，並有土地登記謄本及嘉義市地政事
    務所96年10月1 日複丈成果圖附卷可按，堪信為真實。
二、被告固辯稱上開水溝係將舊有水溝整修擴建云云，但為原告
    否認。證人即嘉義市中庄里里長劉慶隆雖於本院審理時到場
    證稱略以：系爭水溝係於5 、6 年前，由嘉義市政府發包興
    建，係按照原有水溝位置興建，原有水溝比較淺且小，新建
    水溝比較寬等語（見本院卷第67頁至第68頁、第77頁），惟
    本院函請蘇振銘建築師事務所鑑定，其結果為：就系爭0466
    之0044地號土地部分，嘉義市地政事務所96年10月1 日複丈
    成果圖所示現況水溝位置與工務局於81年2 月間核發之建築
    執照平面圖所示水溝位置並不相同；就系爭0466之0086地號
    土地部分，依嘉義市政府工務局所核發之建築執照平面圖所
    示，水溝係位於0466之0080至0466之0085地號土地內，現況
    水溝則大部分坐落於系爭0466之0086地號土地內等語，此有
    勘查報告附卷可按（見本院卷第112 頁、第124 頁），且依
    據上開勘查報告所附系爭0466之0086地號土地上現況水溝套
    繪之地籍圖（見本院卷第130 頁）顯示，現況水溝雖有一小
    部分位於舊有水溝位置，但如附圖C 所示部分水溝確非舊有
    水溝。準此可知，如附圖A 、B 、C 所示部分之水溝，均非
    舊有水溝之改建甚明，被告之上開抗辯，應非可採。
三、按「所有人對於無權占有或侵奪其所有物者，得請求返還之
    。對於妨害其所有權者，得請求除去之。」民法第767 條前
    段、中段定有明文。本件原告主張被告無權占有系爭土地乙
    節，為被告所不爭執，堪信為真實。被告雖辯稱其係為多數
    里民之利益，始犧牲原告等人之利益云云。惟按「所有人於
    法令限制之範圍內，得自由使用、收益、處分其所有物，並
    排除他人之干涉。」民法第765 條定有明文，同法第148 條
    第1 項前段規定，權利之行使，不得違反公共利益，或以損
    害他人為主要目的。惟系爭土地所在之社區前已設有水溝乙
    節，為被告所自認，縱認被告辯稱嗣後因該社區人口增加，
    原有之排水溝設施不敷排放乙節屬實，惟被告並未主張、證
    明其若不立即整建現況水溝，將致該社區居民之生命、財產
    生立即、重大之危險，而被告身為政府機關，其因人民請託
    而為上開整建時，自應依法取得土地所有人之同意，尚不得
    託詞上開水溝整建有利於社區居民及原告，即得擅自占用私
    人土地，準此，應認原告行使其所有權並未違反公共利益，
    且本院衡量系爭0466之0044號、0466之0086地號土地面積為
    203 平方公尺、143 平方公尺，有土地登記謄本可按（見本
    院卷第5 頁、第6 頁），其上現況水溝面積各為79平方公尺
    、11平方公尺，約各占該地面積之39﹪、8 ﹪，自影響原告
    對於各該土地之利用，準此亦不能認原告所有權之行使係以
    損害他人為主要目的。至所有人發現其所有權被侵害，而不
    即行使權利以排除侵害，除所有人有積極行為達使人確信其
    不欲行使權利之狀態者外，應僅能認為其僅是單純之沈默，
    其嗣後為權利之行使，自不能認為違反誠信原則，更不能認
    其已拋棄權利之行使，是本件原告行使其所有權，尚難認與
    誠信原則有違。
四、次按無權占用他人之土地者，可獲得相當於法定租金之利益
    ，為社會通常之觀念。本件被告無權占用原告所有之系爭土
    地，獲有相當於租金之利益，而致原告受有不能取得該利益
    之損害，則原告自得請求返還該利益，以填補其損害。就此
    ，原告庚○○、丁○○、甲○○雖主張其等前將系爭0466之
    0044地號土地出租與訴外人乙○○，每月租金1 萬元，但因
    土地被占用而無法出租，致受有每月1 萬元之損害云云，惟
    查系爭0466之0044地號土地上之現況水溝係有加蓋之暗溝，
    有照片附卷可按（見本院卷第63頁），而證人乙○○亦於本
    院審理時到場證稱略以：我是在90年間開始承租系爭土地，
    本來預定租5 年，但經過約1 年左右，包商說政府要作水溝
    ，因為施工時，我的東西要搬來搬去，我才退租等語（見本
    院卷第51頁），基上足認訴外人乙○○不再繼續承租，並非
    因系爭土地被占用之因素，是則原告庚○○、丁○○、甲○○之上開主張，即非可採。而按「城市地方房屋之租金，以
    不超過土地及其建築物申報總價年息百分之十為限。」土地
    法第97條第1 項定有明文。經查系爭土地係位於已建築房屋
    之狹長土地，圍牆外即係縱貫線鐵路所經，火車經過時所發
    出之噪音甚大，本院斟酌上情，認為系爭0466之0044地號土
    地之每年租金應以其申報地價之百分之五計算為適當，次查
    系爭0466之0044地號土地89年7 月及93年1 月之申報地價各
    為每平方公尺2,880 元及2,800 元，有地價證明書可按（見
    本院卷第58頁），準上，被告占用系爭前揭土地每年所獲得
    之利益為91年至92年，每年各11,376元（79×2,880 ×0.05
    ），自93年起迄今，每年各為11,060元（79×2,800 ×0.05
    ）。再查原告庚○○所有前揭土地應有部分為四分之一，是
    其僅得請求被告返還自91年起至92年止，每年2,844 元（
    11,376÷4）， 以及自93年起至被告交還前揭土地之日止，
    每年2,765 元（11,060÷4）之 利益；原告丁○○係於95年
    6 月2 日始取得前揭土地所有權應有部分二分之一（見本院
    卷第5 頁），其自僅得請求被告自95年6 月2 日起至被告交
    還前揭土地之日止，按年返還5,530 元（11,060÷2）之 利
    益；至原告甲○○則係於96年1 月4 日始取得前揭土地所有
    權應有部分四分之一（見本院卷第5 頁），其自僅得請求被
    告自96年1 月4 日起至被告交還前揭土地之日止，按年返還
    2,765 元（11,060÷4）之 利益，原告返還不當得利之請求
    逾上開範圍部分，核屬無據，不能准許。基上，原告庚○○
    、丁○○、甲○○得請求返還之利益至本件起訴狀繕本送達
    之日（即96年7 月31日）止各為15,596元（2,844 ×2 ＋
    2,765 ×3 ＋2,765 ×7/12）、6,439 元（5,530 ＋5,530
    ×60/365）、1,583 元（2,765 ×209/365）。
四、從而，原告庚○○、丁○○、甲○○及於告戊○○各依民法
    第767 條前段、中段之規定，請求被告各將系爭0466之0044
    地號土地上如附圖A 、B 所示部分（面積各為0.0042公頃、
    0.0037公頃）及系爭0466之0086地號土地上如附圖C 所示部
    分（面積0.0011公頃）之鋼筋混泥土造水溝拆除、填平後鋪
    設柏油，並將土地返還原告；以及原告庚○○、丁○○、甲○○各依不當得利之法律關係各請求被告給付(一)15,596元，
    及自起訴狀繕本送達之翌日即96年8 月1 日起至清償日止，
    按週年利率百分之五計算之利息，暨自96年8 月1 日起至被
    告交還系爭0466之0044地號土地之日止，每年2,765 元，及
    自次年1 月1 日起至清償日止，按週年利率百分之五計算之
    利息；(二)6,439 元，及自96年8 月1 日起至清償日止，按週
    年利率百分之五計算之利息，暨自96 年8月1 日起至被告交
    還系爭0466之0044地號土地之日止，每年5,530 元，及自次
    年1 月1 日起至清償日止，按週年利率百分之五計算之利息
    ；(三)1,583 元，及自96年8 月1 日起至清償日止，按週年利
    率百分之五計算之利息，暨自96年8 月1 日起至被告交還系
    爭0466之0044地號土地之日止，每年2,765 元，及自次年1
    月1 日起至清償日止，按週年利率百分之五計算之利息部分
    均為有理由，應予准許，逾上開範圍之請求為無理由，應予
    駁回。
五、原告陳明願供擔保聲請宣告假執行，惟關於拆除系爭現況水
    溝之請求部分，現況水溝現供社區居民排水使用，若因假執
    行而遭拆除，除居民無法用之以排水外，被告日後重建亦另
    須尋找財源、編列預算，是被告將可能因此部分之假執行而
    受不能回復之損害，從而，原告就此部分請求雖獲得勝訴之
    判決，但此部分假執行之聲請，不能准許；至就不當得利返
    還請求部分，於原告勝訴部分，核無不合，爰酌定相當擔保
    金額予以准許。原告其餘之訴既經駁回，其假執行之聲請即
    失所附麗，應併駁回之。
丁、訴訟費用負擔之依據：民事訴訟法第79條。
中    華    民    國    97    年    6     月    5     日
                  民事第一庭  法  官  林望民
以上正本係照原本作成
如對本判決上訴須於判決送達後20日內向本院提出上訴狀
中    華    民    國    97    年    6     月    5     日
                              書記官  陳慶時


司法院資訊處製作；財團法人民間司法改革基金會備份。
